臺灣臺北地方法院刑事判決　　　　　　　95年度訴字第1510號
公　訴　人　臺灣臺北地方法院檢察署檢察官
被　　　告　癸○○
上列被告因偽造文書等案件，經檢察官提起公訴（94年度偵字第
18759 號），被告於準備程序中就被訴事實為有罪之陳述，經告
以簡式審判之旨，並聽取當事人意見後，經本院合議庭裁定以簡
式審判程序審理，判決如下：
    主  文
癸○○連續行使偽造私文書，足以生損害於他人，處有期徒刑壹
年肆月。
    事  實
一、癸○○於民國九十一年三月二十日，自任為會首召集莊秀珍
    等人成立互助會，會首連同會員共計四十三會，會期自九十
    一年三月二十日起至九十四年九月二十日止，約定每人每會
    新臺幣（下同）三萬元，底標四千元，採內標制，於每月二
    十日下午一時，在臺北市○○區○○街七十九號一樓開標。
    詎癸○○竟基於偽造文書及意圖為自己不法所有之概括犯意
    ，連續於附表所示冒標日期，在上址以空白投標單上書寫如
    附表所示之標息，並冒用如附表所示各該活會會員名義，謊
    稱係由該名會員所出具，而偽造此等依習慣表示由該等會員
    所書立用以投標之標單，持之參與競標行使而得標，並據以
    向被冒標人以外之活會會員詐取會款，另向被冒標人謊稱係
    他人得標，致使各該期之活會會員及被冒標會員均不疑有詐
    ，而陷於錯誤，如期交付當期之活會會款予癸○○，以此方
    式共計詐得會款四百三十六萬八千二百元（各次遭冒標會員
    、標息、日期、金額均詳如附表所示），足以生損害於各該
    被冒標人及其他活會會員。嗣癸○○於九十四年三月二十日
    停會，應僅存七會活會，然經活會會員己○○、壬○○、庚○○、戊○○、甲○○等人互相聯繫後察覺有異，而向癸○○質問此事，癸○○始坦承尚有十三會活會，其中六會遭其
    冒標之事實，而悉上情。
二、案經己○○、壬○○、庚○○、戊○○、甲○○告訴及臺北
    縣政府警察局三重分局報告臺灣臺北地方法院檢察署檢察官
    偵查起訴，被告於準備程序中就被訴事實為有罪之陳述，經
    告以簡式審判之旨，並聽取當事人意見後，經本院合議庭裁
    定以簡式審判程序審理。
    理  由
一、上揭事實，迭據被告於偵訊及本院審理時均坦承不諱（見偵
    查卷第五四、六五至六七頁，本院九十五年十月二十三日、
    十一月二十七日準備程序筆錄、九十六年一月八日審判筆錄
    ）核與告訴人己○○、庚○○、告訴代理人王建中律師、丙○○之指訴（見偵查卷第五三、五四頁、六五至六七頁，本
    院九十五年十一月二十七日準備程序筆錄）暨證人乙○○、
    辛○○、洪小惠、丁○○等人之證述情節（見偵查卷第七至
    十頁、八五至八七頁，本院九十五年十一月二十七日準備程
    序筆錄）相符，並有互助會合約單三紙（見偵查卷第三一、
    五八、六九頁）附卷可稽，足認被告前揭任意性自白與事實
    相符，堪以憑信。本件事證明確，被告犯行洵堪認定。
二、被告行為後，刑法業於九十四年二月二日修正公布，九十五
    年七月一日起施行。按行為後法律有變更者，適用行為時之
    法律，但行為後之法律有利於行為人者，適用最有利於行為
    人之法律，修正後刑法第二條第一項定有明文。此條規定係
    規範行為後法律變更所生新舊法律比較適用之準據法，本身
    尚無新舊法比較之問題，於新法施行後，應一律適用新法第
    二條第一項之規定，為「從舊從輕」之比較。而本次法律變
    更，比較時應就罪刑有關之共犯、未遂犯、想像競合犯、牽
    連犯、連續犯、結合犯，以及累犯加重、自首減輕暨其他法
    定加減原因（如身分加減）與加減例等一切情形，綜其全部
    罪刑之結果而為比較（最高法院九十五年五月二十三日九十
    五年度第八次刑事庭會議決議參照）。經查：
(一)修正後刑法業已刪除第五十五條牽連犯、第五十六條連續犯
    之規定。是於新法修正施行後，行為人之數犯罪行為，即須
    分論併罰。此刪除雖非犯罪構成要件之變更，但顯已影響行
    為人刑罰之法律效果，自屬法律有變更，比較新、舊法結果
    ，適用被告行為時法律即依舊法論以牽連犯、連續犯，對被
    告顯較有利。
(二)刑法第三百三十九條第一項詐欺取財罪，法定刑罰金部分，
    依修正後刑法施行法第一條之一、修正後刑法第三十三條第
    五款之規定，所得科處之最高額為新臺幣三萬元，最低為新
    臺幣一千元，惟依被告行為時之罰金罰鍰提高標準條例第一
    條前段、修正前刑法第三十三條第五款規定，本罪之罰金刑
    折算為新臺幣後，最高額雖與新法相同，惟最低額僅新臺幣
    三十元。比較修正前、後之刑罰法律，修正後之法律對被告
    並未較為有利。
(三)修正後刑法第五十五條但書係科刑之限制，為法理之明文化
    ，非屬法律之變更，毋庸為新舊法之比較適用，應逕適用裁
    判時之新法（最高法院九十五年五月二十三日九十五年度第
    八次刑事庭會議決議參照）。
三、按「刑法第二百十條之偽造私文書罪，固須以無制作權之人
    ，捏造或冒用他人名義而制作文書，並足以生損害於公眾或
    他人為要件，但此制作名義人，不以形式上表現於文書內為
    必要，倘依習慣或特約，諸如以言詞、動作、筆跡、內容、
    慣用語、特殊制作方式、專用信箋等方法，實質上使人得知
    係以他人名義所制作，足以表示一定用意之證明者，因已妨
    害該制作名義人之信用，可生損害於公眾或他人，依同法第
    二百二十條第一項（修正前之第二百二十條）規定，仍應論
    以偽造準私文書罪，此觀之汽、機車引擎號碼，未必顯現該
    製造廠商名稱之文字，依本院六十六年台上字第一九六一號
    判例，皆以私文書論自明。我國民間互助會，係由會首招募
    會員參加所組成，每於標會時，通常由欲標取會款之會員，
    在空白紙條上，或僅書立其姓名、綽號及數字者，甚或祗書
    寫數字而未書立其姓名、綽號，另以上開言詞等方法表示係
    何會員所出具者，則依習慣或特約均足以辨明係該會員以所
    書數字為標息金額參加競標之標單，自應以私文書論。」（
    最高法院八十九年度台上字第一三一九號判決參照）。是被
    告於空白投標單上書寫標息，並冒用如附表所示之活會會員
    名義，謊稱係由該名會員所出具，而偽造此等依習慣表示由
    該會員所書立用以投標之標單，此等標單，自屬依刑法第二
    百二十條第一項規定以文書論之私文書。被告連續偽造標單
    後持以行使，自足生損害於被冒標人及各當期之其他活會會
    員，所為係犯刑法第二百十六條、第二百十條之行使偽造私
    文書罪，其偽造標單之低度行為應為行使之高度行為所吸收
    ，不另論罪；又被告冒用各該活會會員名義標會，向各當期
    之其他活會會員及被冒標會員詐取財物，均係犯刑法第三百
    三十九條第一項之詐欺取財罪，其一行為使各當期之活會會
    員均陷於錯誤而交付會款，係觸犯數個詐欺取財罪名，屬同
    種想像競合犯，應依刑法第五十五條規定，從一重處斷。被
    告先後多次詐欺取財及行使偽造私文書犯行，均時間緊接，
    所犯為構成要件相同之罪名，顯係基於概括犯意為之，均為
    連續犯，應依刑法第五十六條規定各以一罪論，並均加重其
    刑；又前開連續行使偽造私文書及連續詐欺取財二罪間，具
    有方法結果之牽連關係，應從一重之連續行使偽造私文書罪
    處斷。爰審酌被告前無犯罪記錄，有卷附臺灣高等法院被告
    前案記錄表可參，素行尚可，然其因財務困難，不思循正當
    途徑解決，竟利用互助會員對其之信任，連續冒標詐取會款
    計達四百三十六萬餘元之譜，使被害會員多年辛苦積蓄付諸
    流水，所生危害程度匪淺，犯後雖坦承犯行，並表悔意，然
    迄未賠償被害人之損失等一切情狀，量處如主文所示之刑。
    又被告偽造之標單，僅記載標息，而未記載被冒標會員之姓
    名，且於宣布得標會員後隨即丟棄等情，業據被告陳明在卷
    （見本院九十五年十月二十三日、十一月二十七日準備程序
    筆錄），是本件互助會之標單上，既無會員姓名之記載，即
    無偽造署押之問題，自無刑法第二百十九條沒收規定之適用
    ；又該標單既已丟棄，為免將來執行困難，亦無庸依刑法第
    三十八條第一項第二款之規定宣告沒收，併此敘明。
據上論斷，應依刑事訴訟法第二百七十三條之一、第二百九十九
條第一項前段，刑法第二條第一項前段、第二百十六條、第二百
一十條、第二百二十條第一項、第三百三十九條第一項、第五十
五條，修正前刑法第五十六條、第五十五條後段，刑法施行法第
一條之一，判決如主文。
本案經檢察官郭麗娟到庭執行職務
中　　華　　民　　國　　96　　年　　1　　月　　22　　日
　　　　　　　　　刑事第十一庭  法　官　鍾淑慧
以上正本證明與原本無異。
如不服本判決，應於判決送達後10日內向本院提出上訴狀（應抄
附繕本）。告訴人或被害人如對於本判決不服者，應具備理由請
求檢察官上訴，其上訴期間之計算係以檢察官收受判決正本之日
期為準。
　　　　　　　　　　　　　　　　書記官　劉英芬
中　　華　　民　　國　　96　　年　　1　　月　　23　　日
附錄本案論罪科刑法條
刑法第216條：
行使第二百十條至第二百十五條之文書者，依偽造、變造文書或
登載不實事項或使登載不實事項之規定處斷。
刑法第220條：
在紙上或物品上之文字、符號、圖畫、照像，依習慣或特約，足
以為表示其用意之證明者，關於本章及本章以外各罪，以文書論
。
錄音、錄影或電磁紀錄，藉機器或電腦之處理所顯示之聲音、影
像或符號，足以為表示其用意之證明者，亦同。
稱電磁紀錄，指以電子、磁性或其他無法以人之知覺直接認識之
方式所製成之紀錄，而供電腦處理之用者。
刑法第210條：
偽造、變造私文書，足以生損害於公眾或他人者，處五年以下有
期徒刑。
刑法第339條：
意圖為自己或第三人不法之所有，以詐術使人將本人或第三人之
物交付者，處五年以下有期徒刑、拘役或科或併科一千元（已提
高十倍為一萬元）以下罰金。
以前項方法得財產上不法之利益或使第三人得之者，亦同。
前二項之未遂犯罰之。
附表：
 ┌──┬─────┬────┬────┬───────┐
 │編號│遭冒標會員│冒標標息│冒標日期│詐  得  金  額│
 ├──┼─────┼────┼────┼───────┤
 │ (一) │辛○○（會│4,300元 │91.10.20│25,700元×36會│
 │    │員編號：33│        │(第8期) │＝925,200元   │
 │    │號，起訴書│        │        │              │
 │    │誤載為楊素│        │        │              │
 │    │蘭）      │        │        │              │
 ├──┼─────┼────┼────┼───────┤
 │ (二) │乙○○（以│4,500元 │92.2.20 │25,500元×32會│
 │    │李振宇名義│        │(第12期)│＝816,000元   │
 │    │參加，會員│        │        │              │
 │    │編號：38號│        │        │              │
 │    │）        │        │        │              │
 ├──┼─────┼────┼────┼───────┤
 │ (三) │乙○○（會│4,200元 │92.4.20 │25,800元×30會│
 │    │員編號：37│        │(第14期)│＝774,000元   │
 │    │號，起訴書│        │        │              │
 │    │誤載為36號│        │        │              │
 │    │）        │        │        │              │
 ├──┼─────┼────┼────┼───────┤
 │ (四) │丁○○（以│4,500元 │92.6.20 │25,500元×28會│
 │    │洪琇紋名義│        │(第16期)│＝714,000元   │
 │    │參加，會員│        │        │              │
 │    │編號：40號│        │        │              │
 │    │）        │        │        │              │
 ├──┼─────┼────┼────┼───────┤
 │ (五) │庚○○（會│4,600元 │92.9.20 │25,400元×25會│
 │    │員編號：22│        │(第19期)│＝635,000元   │
 │    │號）      │        │        │              │
 ├──┼─────┼────┼────┼───────┤
 │ (六) │壬○○（會│4,800元 │93.2.20 │25,200元×20會│
 │    │員編號：10│        │(第24期)│＝504,000元   │
 │    │號）      │        │        │              │
 ├──┼─────┴────┴────┴───────┤
 │合計│4,368,200元                                   │
 ├──┼───────────────────────┤
 │備註│會員及會首共43會，扣除會首1 人，實際會員人數為│
 │    │42人，每次受詐騙人數之計算，係以實際會員人數扣│
 │    │除當期死會會員人數即為當期活會會員人數（含當期│
 │    │遭冒標之會員），再以當期每一活會會員應繳之會款│
 │    │乘以當期活會會員人數，即為當期被告詐騙而得之金│
 │    │額。                                          │
 └──┴───────────────────────┘
